【裁判字號】    95,易,2477
【裁判日期】    951003
【裁判案由】    詐欺
【裁判全文】
臺灣臺中地方法院刑事判決              95年度易字第2477號
公  訴  人  臺灣臺中地方法院檢察署檢察官
被      告  庚○○
                    （另案於臺灣臺中女子監獄執行中）
上列被告因詐欺案件，經檢察官提起公訴（95年度偵字第12995
號、第12996號、第13186號），本院裁定改依簡式審判程序審理
，判決如下：
    主    文
庚○○幫助連續意圖為自己不法之所有，以詐術以使人將本人之
物交付，累犯，處有期徒刑伍月，如易科罰金，以銀元佰元即
新台幣玖佰元折算壹日。
    犯罪事實
一、庚○○曾因詐欺、偽造文書等案件，分別經法院判處有期徒
    刑5月、3月確定，並經法院裁定定應執行有期徒刑7月；再
    因竊盜、偽造文書等案件，分別經法院判處有期徒刑10月、
    5月確定，並經法院裁定定應執行有期徒刑1年1月確定，上
    開案件經接續執行，民國91年8月7日縮短刑期假釋出監，於
    92 年2月3日縮刑期滿，未經撤銷假釋，以已執行論。詎庚○○猶不知悔改，因積欠地下錢莊債務，遂以借用帳戶為由
    ，與其母親劉陳綢妹（業經臺灣臺中地方法院檢察署檢察官
    另為緩起訴處分）商量，利用不知情之劉陳綢妹向銀行開設
    帳戶後交由庚○○使用。而庚○○可預見姓名年籍不詳之成
    年人無故收購他人之存摺、提款卡，可能用於掩飾因犯罪所
    匯入之款項，竟仍容任該人所屬之詐欺集團成員使用其帳戶
    ，而不違背其本意，帶同劉陳綢妹於94年11月23日至臺中商
    業銀行東勢分行（以下簡稱臺中商銀東勢分行）開設帳號第
    000000000000號帳戶；於94年11月23日至臺灣土地銀行豐農
    分行（以下簡稱土銀豐農分行）開設帳號第000000000000
    號帳戶；於94年11月24日至彰化商業銀行東勢分行（以下簡
    稱彰銀東勢分行）開設帳號第000000000000 00號帳戶；於
    94年11月24日至華南商業銀行東勢分行（以下簡稱華南銀行
    東勢分行）開設帳號第000000000000號帳戶。庚○○並於94
    年12月初，基於幫助該人詐財取財之不確定故意，在臺中火
    車站將上開4家銀行帳戶之存摺、提款卡及密碼，交付地下
    錢莊之成年男子使用，該犯罪集團成員取得劉陳綢所有之前
    開4家銀行帳戶後，即意圖為自己不法所有，基於概括之犯
    意，連續而為下列行為：
(一)、於94年12月2日14時許，以電話向甲○○佯稱係其友人許奇
    文，需錢恐急，向其借貸，致使甲○○陷於錯誤，於同日匯
    款3萬元至上開劉陳綢妹所開設之臺中商銀東勢分行帳戶。
(二)、於94年12月2日15時許，以電話向丙○○佯稱係其友人，因
    財務困難急需用錢，致使丙○○陷於錯誤，於同日匯款1萬
    元至上開劉陳綢妹所開設之臺中商銀東勢分行帳戶。
(三)、於94年12月28日10時30分許，以電話向戊○○佯稱係其同學
    ，因買賣股票急需現款，致使戊○○陷於錯誤，於同日匯款
    5萬元至上開劉陳綢妹所開設之土銀豐農分行帳戶。
(四)、於95年1月2日14時許，以電話向乙○○佯稱係其同事，因財
    務困難急需用錢，並於翌日12時30分許，再致電佯稱上開情
    事，致乙○○陷於錯誤，於同日13時20分許，匯款1萬元至
    上開劉陳綢妹所開設之彰銀東勢分行帳戶。
(五)、於95年2月9日23時許，以電話向己○○佯稱係其友人，因財
    務困難急需用錢，致使己○○君陷於錯誤，於同日轉帳2萬
    元至上開劉陳綢妹所開設之華南銀行東勢分行帳戶。
(六)、於95年2月13日14時許，以電話向丁○○施用詐術，佯稱係
    其同事，因財務困難急需用錢，致使丁○○陷於錯誤，於同
    日轉帳3萬元至上開劉陳綢妹所開設之華南銀行東勢分行帳
    戶。
二、案經臺中縣警察局東勢分局及豐原分局報告臺灣臺中地方法
    院檢察署檢察官偵查起訴。
    理    由
一、上開犯罪事實業據被告坦承不諱，且經被害人甲○○、丙○○、乙○○、戊○○、己○○、丁○○於警詢中指訴遭詐騙
    之事實相符，復有匯款單、自動櫃員機交易明細各在卷可考
    ，告訴人甲○○、丙○○、乙○○、戊○○、己○○、丁○○有受詐騙集團成員詐騙一情，堪信為真實。此外，復有土
    銀豐農分行95年8月16日豐農存字第0950000331號函附被告
    劉陳綢妹開戶基本資料及交易往來明細表、華南銀行東勢分
    行95年2月21日（95）華勢存字第0033號函及台中商銀東勢
    分行94年12月20日中東勢字第09404600293號函附被告劉陳
    綢妹開戶基本資料及存款往來明細表、彰銀東勢分行檢附之
    被告劉陳綢妹開戶及往來明細表各1份附卷可參，足認被告
    自白與事實相符，堪可採信。又存摺及提款卡等為身分及交
    易上具有重要憑信之文件，且邇來詐騙集團以退稅、信用卡
    資料外洩須更改密碼等名目詐欺取財之犯罪類型層出不窮，
    該等犯罪，多數係利用人頭帳戶作為出入帳戶，並經媒體多
    次廣為披載，金融機構亦於自動櫃員機旁設置警語，提醒匯
    款民眾注意，被告既係成年且智力成熟之人，對此應知之甚
    詳，竟仍將其母之銀行存摺、提款卡等提供該成年人，而該
    成年人果然據以為犯詐欺取財罪之出入帳戶，足見被告有容
    任該成年人利用其母之帳戶犯詐欺取財罪之不確定故意，允
    無疑義。綜上所述，本件事證明確，被告犯行，足堪認定。
二、論罪科刑：
(一)、按行為後法律有變更者，適用行為時之法律。但行為後之法
    律有利於行為人者，適用最有利於行為人之法律，刑法第2
    條第1項定有明文，茲因本件論罪科刑所適用刑法業於94年2
    月2日以華總一義字第09400014901號令修正公布，並自95年
    7月1日起施行，法律有下列變更，爰比較新舊法如下：
１、按修正前刑法第30條第1項：「幫助他人犯罪者，為從犯。
    雖他人不知幫助之情者；亦同。」；同條第2項規定：「從
    犯之處罰，得按正犯之刑減輕之。」。修正後刑法第30條第
    1項規定：「幫助他人實行犯罪行為者，為幫助犯。雖他人
    不知幫助之情者，亦同。」；同條第2項規定：「幫助犯之
    處罰，得按正犯之刑減輕之」。刑法修正之結果將「幫助他
    人犯罪」之文字，修改為「幫助他人實行犯罪」，但就「幫
    助犯無獨立性，必以正犯有犯罪行為存在，始能成立」並無
    影響，故不論依修正前或修正後之刑法第30條第1項，被告
    均成立幫助犯，對被告而言，並無利或不利情形，應逕依刑
    法第2條第1項前段，適用修正前之刑法。
２、被告行為後新法業已刪除連續犯之規定，此刪除雖非犯罪構
    成要件之變更，但顯已影響行為人刑罰之法律效果，自屬法
    律有變更，依新法第2條第1項規定，比較新、舊法結果，仍
    應適用較有利於被告之行為時法律即舊法論以連續犯（最高
    法院95年第8次刑事庭會議決議參照）。
３、被告於有期徒刑執行完畢後5年以內故意再犯本件有期徒刑
    以上之罪，不論依修正前之刑法第47條，或修正後之刑法第
    47條第1項之規定，均構成累犯，修正前之刑法並未較不利
    於被告，依刑法第2條第1項前段規定，即應適用行為時即修
    正前之刑法第47條規定論以累犯。
４、關於易科罰金之折算標準，修正後刑法第41條第1項修正提
    高為「以新臺幣1,000元、2,000元、3,000元折算1日」，並
    刪除「因身體、教育、職業或家庭之關係，執行顯有困難者
    」之條件，第2項增訂「前項規定於數罪併罰，其應執行之
    刑未逾6月者，亦適用之」，而修正前刑法第41條第1項規定
    「得以1元以上3元以下折算1日（復依修正前罰金罰鍰提高
    標準條例第2條規定，係就原定數額提高為100倍折算1日即
    銀元100元以上300元以下折算1日）」，故關於易科罰金折
    算標準，以修正前之折算標準對被告較為利，應依刑法第2
    條第1項本文規定，適用修正前刑法第41條第1項前段、修正
    前罰金罰鍰提高標準條例第2條規定，定其易科罰金之折算
    標準。
５、綜上所述，經本院綜合比較結果，修正後刑法之規定並非較
    有利於被告，參酌修正後刑法第2條第1項前段、但書規定之
    「從舊從輕」原則，本案應適用修正前前揭刑法規定為法條
    適用之依據。
(二)、按「連續幫助」與「幫助連續」為不同之犯罪態樣，如基於
    概括犯意，多次幫助他人犯罪，為連續幫助，該幫助者有多
    次犯罪行為；如以一幫助行為，幫助他人連續犯罪，則為幫
    助連續，就幫助犯而言，僅有一次犯罪行為（最高法院87年
    度台上字第3865號判決參照）。本件被告僅有1次出售帳戶
    之行為，雖詐欺正犯連續為6次詐欺犯行，然依上開判決意
    旨，應論以幫助連續犯。查被告以出售其母所有之金融機構
    存摺、印鑑章、金融卡及密碼等物，供他人詐欺取財匯款使
    用，其雖未參與詐欺取財之行為，但顯然係以幫助之意思，
    參與詐欺取財構成要件以外之行為，為幫助犯。其利用不知
    情之母親劉陳綢妹犯罪，為間接正犯。是核被告所為，係犯
    修正前刑法第30條第1項、第339條第1項之幫助詐欺取財罪
    。被告幫助他人犯詐欺取財罪，為從犯，應依修正前刑法第
    30條第2項之規定，按正犯之刑減輕之。再被告曾因詐欺、
    偽造文書等案件，分別經法院判處有期徒刑5月、3月確定，
    並經法院裁定定應行有期徒刑7月；再因竊盜、偽造文書等
    案件，分別經法院判處有期徒刑10月、5月確定，並經法院
    裁定定應行有期徒刑1年1月確定，上開案件經接續執行，91
    年8月7日縮短刑期假釋出監，於92年2月3日縮刑期滿，未經
    撤銷假釋，以已執行論，有臺灣高等法院被告前案紀錄表附
    卷可憑，其於有期徒刑執行完畢後5年以內故意再犯本件有
    期徒刑以上之罪，應依修正前刑法第47條論以累犯並加重其
    刑，且依法先加後減之。爰審酌被告因貪圖小利而觸法，正
    值壯年，卻不思以正當工作賺取所需，使犯罪者得以隱匿真
    實身分，增加司法機關查緝困難，並助長詐欺集團氣焰，擾
    亂社會秩序，造成被害人甲○○等人分別受有損失，危害社
    會治安非淺，及其坦認犯行，尚有悔意等一切情狀，量處如
    主文所示之刑，並諭知易科罰金之折算標準，以資懲儆。
據上論斷，應依刑事訴訟法第273條之1第1項、第299條第1項前
段，刑法第2條第1項前段，刑法第339條第1項、修正前刑法第30
條、第47條、第41條第1項前段，罰金罰鍰提高標準條例第1條前
段、修正前罰金罰鍰提高標準條例第2條，現行法規所定貨幣單
位折算新台幣條例第2條，判決如主文。
中    華    民    國    95    年    10    月    3     日
                  刑事第四庭    法  官  柯雅惠
上正本證明與原本無異。
如不服本判決，應於送達後十日內向本院提出上訴狀（須附繕
本），上訴於台灣高等法院台中分院。
                                書記官  郭佳雯
中    華    民    國    95    年    10    月    3     日
附錄本判決論罪科刑法條全文
中華民國刑法第339條第1項：
意圖為自己或第三人不法之所有，以詐術使人將本人或第三人之
物交付者，處5 年以下有期徒刑、拘役或科或併科1 千元以下罰
金。


司法院資訊處製作；財團法人民間司法改革基金會備份。
